---
title: "Operaciones con datos de atributos"
output: 
  distill::distill_article:
    toc: true
    toc_depth: 4
---

```{r setup, include=FALSE}
knitr::opts_chunk$set(echo = TRUE)
```

# Preparativos

## Carga de paquetes

```{r message = FALSE}
library(sf)
library(leaflet)
library(dplyr)
library(spData)
```

## Conjuntos de datos utilizados
**Provincias de Costa Rica**  
```{r}
# Lectura mediante st_read()
provincias <-
  st_read(
    "https://raw.githubusercontent.com/gf0604-procesamientodatosgeograficos/2021i-datos/main/ign/delimitacion-territorial-administrativa/cr_provincias_simp_wgs84.geojson",
    quiet = TRUE
  )
```

**Cantones de Costa Rica**  
```{r}
# Lectura mediante st_read()
cantones <-
  st_read(
    "https://raw.githubusercontent.com/gf0604-procesamientodatosgeograficos/2021i-datos/main/ign/delimitacion-territorial-administrativa/cr_cantones_simp_wgs84.geojson",
    quiet = TRUE
  )
```

**Conjuntos de datos de ejemplo para análisis espacial**  
- Documentación de [spData](https://nowosad.github.io/spData/).

# Introducción
Se les llama atributos a los elementos de datos no espaciales de un conjunto de datos geográficos. Un conjunto de datos vectoriales puede tener asociados varios campos de atributos, mientras que un conjunto de datos raster tiene solamente uno.

# Datos vectoriales
Las operaciones con atributos en datos vectoriales incluyen:

- Creación de subconjuntos (_subsetting_).  
- Agregación (_aggregation_).  
- Cruce de datos (_joining_). 

Seguidamente, se explicará como maneja estas operaciones el paquete sf.

## Manejo de datos de atributos con el paquete sf
El paquete [sf](https://cran.r-project.org/web/packages/sf/) define una clase, también llamada ```sf```, la cual extiende la clase ```data.frame``` del paquete [base](https://stat.ethz.ch/R-manual/R-devel/library/base/html/00Index.html) de R. Los objetos de la clase ```sf``` tienen un registro (o _feature_) por cada observación y una columna por cada atributo. También tienen una columna especial para almacenar las geometrías (puntos, líneas, polígonos, etc.), la cual generalmente se denomina ```geometry``` o ```geom```. Esto permite que sf utilice métodos (i.e. funciones) de la clase ```data.frame```, tales como ```plot()``` y ```summary()```, entre otros.

La lista de métodos de  ```sf``` puede obtenerse a través de la función  [methods()](https://www.rdocumentation.org/packages/utils/versions/3.6.2/topics/methods):

```{r}
# Métodos de la clase sf
methods(class = "sf")
```

Además de ```data.frame```, ```sf``` es compatible con clases como las del paquete [tibble](https://tibble.tidyverse.org/), las cuales pueden manipularse mediante los métodos de [dplyr](https://dplyr.tidyverse.org/). Esto que permite un manejo _tidy_ (ordenado, organizado) de los datos geoespaciales, de acuerdo con el enfoque de [Tidyverse](https://www.tidyverse.org/). 

### Funciones básicas para manejo de data frames y objetos sf

Funciones para obtener información básica de un data frame o de un objeto sf:

```{r}
# Clase de cantones
class(cantones)

# Dimensiones (cantidad de filas y de columnas)
dim(cantones)

# Cantidad de filas
nrow(cantones)

# Cantidad de columnas
ncol(cantones)

# Nombres de las columnas
names(cantones)
```

La función [st_drop_geometry()](https://r-spatial.github.io/sf/reference/st_geometry.html) puede ser útil cuando, por ejemplo, solo se necesita trabajar con los atributos y la columna con la geometría consume demasiada memoria del computador.

```{r}
# Remoción de la columna de geometría
cantones_df <- st_drop_geometry(cantones)

# Nombres de las columnas
names(cantones_df)

# Clase de df_cantones (nótese como no se muestra ya la clase sf)
class(cantones_df)

# Tamaño del conjunto de datos original (tipo sf)
print(object.size(cantones), units="Kb")

# Tamaño del conjunto de datos sin geometrías (tipo data.frame)
print(object.size(cantones_df), units="Kb")
```

También es posible ocultar la columna de geometría de un conjunto de datos (sin borrarla) mediante el argumento ```drop = TRUE```.

```{r}
# Sin drop=TRUE
cantones[1:10, c("canton", "area")]

# Con drop=TRUE
cantones[1:10, c("canton", "area"), drop=TRUE]
```

### Creación de subconjuntos
Frecuentemente, es necesario extrer subconjuntos del conjunto de datos original, para facilidad de manejo y para atender requerimientos específicos de un análisis. En esta sección, se explican las diferentes opciones para creación de subconjuntos, tanto con el paquete base de R como con dplyr. En resumen, estas son:

- Con el paquete base:
  - La notación de ```[]``` y ```$```
  - La función ```subset()```
- Con el paquete dplyr:
  - La función ```select()```
  - La función ```slice()```
  - La función ```filter()```
  
#### Notaciones y funciones del paquete base
##### La notación de ```[]``` y ```$```
La notación de paréntesis cuadrados (```[]```) y el signo de dólar (```$```) permite crear subconjuntos con base en la posición de filas y de columnas, por medio de nombres de columnas y a través de la especificación de condiciones (i.e. expresiones _booleanas_).

```{r message=FALSE, warning=FALSE, results='hide'}
# Subconjunto especificado por posiciones de filas
cantones[1:10, ]

# Subconjunto especificado por posiciones de columnas
cantones[, 8:10]

# Subconjunto especificado por nombres de columnas
cantones[, c("canton", "area", "provincia")]
```

Especificación mediante una condición (i.e. expresión lógica):

```{r}
# Cantones de la provincia de Cartago
cantones[cantones$provincia == "Cartago", c("canton", "provincia"), drop = TRUE]
```

##### La función subset()
La función [subset()](https://www.rdocumentation.org/packages/base/versions/3.6.2/topics/subset) también retorna un subconjunto cuyos registros cumplen una condición.

```{r}
# Cantones con área >= 2000 km2
subset(cantones[, c("canton", "area"), drop = TRUE],
       area >= 2000)
```

Los operadores lógicos y de comparación que pueden utilizarse en las condiciones de la función ```subset()```, y en expresiones lógicas en general, se listan en la siguiente tabla:

```{r echo=FALSE}
knitr::kable(data.frame(
  c("==",      "!=",          ">, <",                 ">=, <=",                               "&, |, !"),
  c(
    "igual a",
    "distinto de",
    "mayor que, menor que",
    "mayor o igual que, menor o igual que",
    "Operadores lógicos: y, o, no"
  )
),
col.names = c("Operador", "Descripción"))
```

#### Funciones del paquete dplyr
Las funciones del paquete base de R son confiables y ampliamente usadas. Sin embargo, el enfoque más moderno de dplyr permite flujos de trabajo más intuitivos y es más rápido, debido a que se apoya en código escrito en el lenguaje C++. Esto es útil, por ejemplo, cuando se trabaja con conjuntos de datos grandes (_big data_) y cuando se necesita integración con bases de datos. Las principales funciones de dplyr para creación de subconjuntos son ```select()```, ```slice()``` y ```filter()```.

##### La función select()
La función [select()](https://dplyr.tidyverse.org/reference/select.html) permite seleccionar y renombrar columnas de un conjunto de datos.

```{r}
# Selección de columnas
select(cantones,
       canton, provincia)

# Selección de columnas y renombramiento de la columna area
select(cantones,
       canton, area_km2 = area, provincia)
```

##### La función slice()
[slice()](https://dplyr.tidyverse.org/reference/slice.html) es el equivalente de ```select()``` para filas.

```{r results='hide'}
# Subconjunto especificado mediante un rango de filas
slice(
  cantones, 
  1:10
)
```

##### La función filter()
La función [filter()](https://dplyr.tidyverse.org/reference/filter.html) es el equivalente en ```dplyr``` de la función ```subset()``` del paquete ```base```. Retorna los registros que cumplen con una condición:

```{r}
# Androides de "La Guerra de las Galaxias"
filter(starwars,
       species == "Droid")
```

Las funciones del paquete ```dplyr``` suelen ser utilizadas conjuntamente con el [operador _pipe_ (%>%)](http://r4ds.had.co.nz/pipes.html), el cual posibilita el "encadenamiento" de funciones: la salida de la función previa se convierte en el primer argumento de la siguiente función. En el siguiente ejemplo, el conjunto de datos [starwars](https://dplyr.tidyverse.org/reference/starwars.html) se pasa como entrada a la función ```filter()```, para filtrar los personajes humanos. Seguidamente, el resultado se pasa a la función ```select()```, para seleccionar las columnas  ```name ```, ```homeworld``` y ```species```. Finalmente, la función ```slice()``` reduce el resultado a las 10 primeras filas.

```{r}
# Encadenamiento de funciones mediante pipe (%>%)
starwars %>%
  filter(species == "Human") %>%
  select(name, homeworld, species) %>%
  slice(1:10)
```

Una alternativa al uso de _pipes_ es el anidamiento de las funciones:

```{r}
# Anidamiento de funciones
slice(
  select(
    filter(
      starwars,
      species=="Human"
    ),
    name, homeworld, species
  ),
  1:10
)
```

### Agregación de datos
Las operaciones de agregación realizan cálculos (suma, promedio, etc.) a partir de la agrupación de valores de variables. En esta sección, se explican funciones de agregación contenidas en los paquetes  ```stats ```, ```sf``` y ```dplyr```, las cuales son:

- Del paquete stats:
  - La función ```aggregate()```
- Del paquete sf:
  - La función ```aggregate()```  
- Del paquete dplyr:
  - La función ```summarize()```

#### La función ```aggregate()``` de stats
La función [aggregate()](https://rdrr.io/r/stats/aggregate.html) del paquete [stats](https://rdrr.io/r/#stats) aplica una función de agregación (ej. suma, promedio, mínimo, máximo) sobre una columna. El resultado es un objeto de tipo ```data.frame```.

```{r}
# Suma de áreas de cantones por provincia
aggregate(
  data = cantones, 
  area ~ provincia, 
  FUN = sum, 
  na.rm = TRUE
)
```

#### La función ```aggregate()``` de sf
```aggregate()``` es una [función genérica](https://adv-r.hadley.nz/s3.html#s3-methods), lo que significa que pueden comportarse de manera diferente, dependiendo de los valores de entrada. El paquete ```sf``` también provee una versión de [aggregate()](https://r-spatial.github.io/sf/reference/aggregate.sf.html), la cual se activa cuando recibe un objeto  ```sf ``` y se usa el argumento  ```by```. El resultado es un objeto de tipo ```sf```.

```{r}
# Suma de áreas de cantones por provincia
aggregate(
  cantones["area"], 
  by = list(cantones$provincia), 
  FUN = sum, 
  na.rm = TRUE
)
```

#### La función ```summarize()``` de dplyr
La función [summarize()](https://dplyr.tidyverse.org/reference/summarise.html) es el equivalente de ```aggregate()``` en el paquete dplyr. Suele utilizarse conjuntamente con [group_by()](https://dplyr.tidyverse.org/reference/group_by.html), que especifica la variable a agrupar.

```{r}
# Suma de áreas de cantones por provincia
cantones %>%
  group_by(provincia) %>%
  summarize(area_km2 = sum(area, na.rm = TRUE))
```

Nótese que este enfoque permite renombrar las variables, como también se hace en el siguiente ejemplo:

```{r}
# Suma total de las áreas de cantones
cantones %>%
  summarize(area_km2 = sum(area, na.rm = TRUE),
            cantidad_cantones = n())
```

El siguiente ejemplo utiliza otras funciones del paquete dplyr para encontrar las tres provincias más grandes y sus respectivas áreas:

```{r}
# Área y cantidad de cantones de las tres provincias más grandes
cantones %>%
  select(area, provincia) %>%
  group_by(provincia) %>%
  summarize(area = sum(area, na.rm = TRUE),
            cantidad_cantones = n()) %>%
  arrange(desc(area)) %>%
  top_n(n = 3, wt = area) %>%
  st_drop_geometry()
```

### Cruce de datos
La combinación de datos ubicados en diferentes fuentes es una tarea común en análisis de información. Este tipo de operaciones se realizan con base en atributos que son comunes en los conjuntos de datos que se desea cruzar. El paquete ```dplyr``` proporciona varias [funciones para realizar cruces de datos](https://dplyr.tidyverse.org/reference/join.html), entre las que se encuentran:

- La función ```left_join()```
- La función ```inner_join()```

#### La función left_join()
La función ```left_join()``` mantiene todos los registros de la tabla del lado izquierdo y agrega las columnas de la tabla del lado derecho, en los registros en los que hay coincidencia.

```{r}
# "Join" de los datos de producción de café. Ambas tablas comparten la columna name_long.
world_coffee_1 <- left_join(world, coffee_data)

# Mapeo de la producción de café en 2017
plot(world_coffee_1["coffee_production_2017"], main="Producción mundial de café en 2017")
```

#### La función inner_join()
La función ```inner_join()``` retorna solamente aquellos registros que coinciden en ambas tablas.

```{r}
# "Join" de los datos de producción de café. Ambas tablas comparten la columna name_long.
world_coffee_2 <- inner_join(world, coffee_data)

# Mapeo de la producción de café en 2017
plot(world_coffee_2["coffee_production_2017"], main="Producción mundial de café en 2017")
```