---
title: "Operaciones con geometrias"
output: 
  distill::distill_article:
    toc: true
    toc_depth: 4
---

```{r setup, include=FALSE}
knitr::opts_chunk$set(echo = TRUE)
```

# Preparativos

## Carga de paquetes

```{r message = FALSE}
library(sf)
library(raster)
library(dplyr)
library(rmapshaper)
library(spData)
```

## Conjuntos de datos utilizados
 
```{r}
# Carga de la capa de provincias
provincias <-
  st_read(
    "https://raw.githubusercontent.com/gf0604-procesamientodatosgeograficos/2021i-datos/main/ign/delimitacion-territorial-administrativa/cr_provincias_simp_wgs84.geojson",
    quiet = TRUE
  )

# Carga de la capa de cantones
cantones <-
  st_read(
    "https://raw.githubusercontent.com/gf0604-procesamientodatosgeograficos/2021i-datos/main/ign/delimitacion-territorial-administrativa/cr_cantones_simp_wgs84.geojson",
    quiet = TRUE
  )

# Carga de la capa de áreas silvestres protegidas (ASP)
asp <-
  st_read(
    "https://raw.githubusercontent.com/gf0604-procesamientodatosgeograficos/2021i-datos/main/sinac/asp/asp-wgs84.geojson",
    quiet = TRUE
  )

# Carga de la capa de red vial
red_vial <-
  st_read(
    "https://raw.githubusercontent.com/gf0604-procesamientodatosgeograficos/2021i-datos/main/ign/red-vial/cr-redvial-simp-wgs84.geojson",
    quiet = TRUE
  )

# Carga de la capa de mamíferos
mamiferos <-
  st_read(
    "https://raw.githubusercontent.com/gf0604-procesamientodatosgeograficos/2021i-datos/main/gbif/mammalia-cr-registros.csv",
    options = c(
      "X_POSSIBLE_NAMES=decimalLongitude",
      "Y_POSSIBLE_NAMES=decimalLatitude"
    ),
    quiet = TRUE
  )

# Asignación del sistema de coordenadas
st_crs(mamiferos) <- 4326
```

# Introducción
Esta lección brinda una visión general de las operaciones con geometrías en datos vectoriales implementadas en el paquete [sf](https://r-spatial.github.io/sf/) y en datos raster implementadas en el paquete [raster](https://rspatial.org/raster). Estas operaciones trabajan con la columna de geometrías (ej. ```geometry```, ```geom```) del paquete ```sf```, para el caso de los datos vectoriales, y con la localización geográfica de los pixeles para el caso de los datos raster. En la sección final, se muestran varias operaciones de interacción entre los modelos raster y vectorial.

Esta lección está basada en el capítulo 5 del libro [Lovelace, R., Nowosad, J., & Muenchow, J. (2019). Geocomputation with R.](https://geocompr.robinlovelace.net/).

# Datos vectoriales
Las operaciones con geometrías en datos vectoriales incluyen:

- Simplificación.  
- Centroides. 
- Áreas de amortiguamiento (_buffers_).  
- Recortes (_clipping_).  
- Uniones de geometrías.  

## Operaciones con geometrías con el paquete sf
Estas operaciones modifican las geometrías de objetos vectoriales (```sf```).

### Simplificación
La simplificación puede realizarse en geometrías de líneas y polígonos. Reduce la cantidad de memoria, disco y ancho de banda que utilizan las geometrías. Para simplificar geometrías, ```sf``` incluye el método [st_simplify](https://r-spatial.github.io/sf/reference/geos_unary.html), basado en el algoritmo de Douglas-Peucker, el cual recibe el argumento ```dTolerance``` para controlar el nivel de generalización de las unidades del mapa. Este argumento se expresa en las unidades de medida del CRS de la capa, por lo que es conveniente utilizar un CRS con unidades de medida de distancias (ej. metros).

```{r collapse=TRUE}
# Conversión de la capa de provincias a CRTM05 (unidad de medida = metros)
provincias <-
  provincias %>%
  st_transform(crs = 5367)

# Mapa de la capa de provincias sin simplificación
plot(
  provincias$geometry,
  extent = extent(280000, 660000, 880000, 1250000),  
  main = "Provincias con geometrías no simplificadas",
  axes = TRUE,
  graticule = TRUE)

# Simplificación sin preservación de topología
provincias_simp <-
  provincias %>%
  st_simplify(dTolerance = 5000, preserveTopology = FALSE)

# Mapa de la capa de provincias con simplificación y sin preservación de topología
plot(
  provincias_simp$geometry,
  extent = extent(280000, 660000, 880000, 1250000),  
  main = "Provincias simplificadas sin preservación de topología",
  axes = TRUE,
  graticule = TRUE)

# Simplificación con preservación de topología
provincias_simp_topo <-
  provincias %>%
  st_simplify(dTolerance = 5000, preserveTopology = TRUE)

# Mapa de la capa de provincias con simplificación y con preservación de topología
plot(
  provincias_simp_topo$geometry,
  extent = extent(280000, 660000, 880000, 1250000),  
  main = "Provincias simplificadas con preservación de topología",
  axes = TRUE,
  graticule = TRUE)

# Tamaño de la capa original
object.size(provincias)

# Tamaño de la capa simplificada sin preservación de topología
object.size(provincias_simp)

# Tamaño de la capa simplificada con preservación de topología
object.size(provincias_simp_topo)
```

La función [rmapshaper::ms_simplify()](https://rdrr.io/pkg/rmapshaper/man/ms_simplify.html) proporciona un método alternativo para la simplificación de geometrías, el cual preserva la topología.

```{r collapse=TRUE}
# Simplificación con rmapshaper::ms_simplify()
provincias_simp <-
  provincias %>%
  rmapshaper::ms_simplify(keep = 0.1, keep_shapes = TRUE)

# Mapa de la capa de provincias con simplificación mediante rmapshaper::ms_simplify()
plot(
  provincias_simp$geometry,
  extent = extent(280000, 660000, 880000, 1250000),  
  main = "Provincias simplificadas con rmapshaper::ms_simplify()",
  axes = TRUE,
  graticule = TRUE)

# Tamaño de la capa simplificada con rmapshaper::ms_simplify()
object.size(provincias_simp)
```

### Centroides
Un centroide es un punto que identifica el centro de un objeto geográfico. Puede calcularse para geometrías de líneas y de polígonos y se utilizan para brindar una representación simplificada de geometrías más complejas. Existen varios métodos para calcularlos. 

El paquete  ```sf```  incluye la función [st_centroid()](https://r-spatial.github.io/sf/reference/geos_unary.html) la cual calcula el *centroide geográfico* (comúnmente llamado "el centroide"). Es posible que el centroide geográfico se ubique fuera de la geometría "padre" (ej. en una con forma de rosca). Para evitar este resultado, la función [st_point_on_surface()](https://r-spatial.github.io/sf/reference/geos_unary.html) se asegura de que el centroide esté siempre dentro de la geometría "padre".

```{r collapse=TRUE}
# Costa Rica y sus centroides calculados con st_centroid() y st_point_on_surface()
plot(
  st_union(provincias),
  main = "Costa Rica centroides st_centroid (rojo) st_point_on_surface (verde)",
  axes = TRUE,
  graticule = TRUE)

plot(st_centroid(st_union(provincias)),
     add = TRUE,
     pch = 16,
     col = "red")

plot(
  st_point_on_surface(st_union(provincias)),
  add = TRUE,
  pch = 16,
  col = "green")

# Coordenadas del centroide calculado con st_centroid()
# CRTM05
st_coordinates(st_centroid(st_union(provincias)))
# WGS84
st_coordinates(st_transform(st_centroid(st_union(provincias)), crs = 4326))

# Coordenadas del centroide calculado con st_point_on_surface()
# CRTM05
st_coordinates(st_point_on_surface(st_union(provincias)))
# WGS84
st_coordinates(st_transform(st_point_on_surface(st_union(provincias)), crs = 4326))


# Provincias de Costa Rica y sus centroides calculados con st_centroid() y st_point_on_surface()
plot(
  provincias$geometry,
  extent = extent(280000, 660000, 880000, 1250000),    
  main = "Provincias centroides st_centroid (rojo) st_point_on_surface (verde)",
  axes = TRUE,
  graticule = TRUE)

plot(st_centroid(provincias),
     add = TRUE,
     pch = 16,
     col = "red")

plot(
  st_point_on_surface(provincias),
  add = TRUE,
  pch = 16,
  col = "green")


# Ruta 32 y sus centroides calculados con st_centroid() y st_point_on_surface()
plot(
  provincias$geometry,
  extent = extent(280000, 660000, 880000, 1250000),    
  main = "Ruta 32 y centroides st_centroid (rojo) y st_point_on_surface (verde)",
  axes = TRUE,
  graticule = TRUE)

ruta_32 <-
  red_vial %>%
  filter(num_ruta == "32") %>%
  st_transform(crs = 5367)

plot(
  ruta_32$geometry,
  add = TRUE,
  col = "blue")

plot(
  st_centroid(st_union(ruta_32)),
  add = TRUE,
  pch = 16,
  col = "red")

plot(
  st_point_on_surface(st_union(ruta_32)),
  add = TRUE,
  pch = 16,
  col = "green")
```

### Áreas de amortiguamiento (*buffers*)
Los *buffers* son polígonos creados alrededor de otra geometría, ya sea otro polígono, una línea o un punto. El paquete ```sf``` incluye la función [st_buffer()]() para la generación de *buffers*.

```{r collapse=TRUE}
# Buffer alrededor de la ruta 32
plot(
  st_buffer(st_union(ruta_32), 5000),
  main = "Buffer alrededor de la ruta 32",
  axes = TRUE,
  graticule = TRUE)

plot(
  ruta_32$geometry,
  col = "blue",
  add = TRUE
)
```

Es común el uso de *buffers* en análisis de datos, para responder preguntas como, por ejemplo, "¿cuántos puntos hay alrededor de una línea?" o "¿cuáles especies pueden encontrarse en las márgenes de un río?".

```{r collapse=TRUE}
# Registros de presencia de mamíferos terrestres ubicados alrededor de la ruta 32
mamiferos <-
  mamiferos %>%
  filter(order != "Chiroptera") %>% # se excluye el orden de los murciélagos
  st_transform(crs = 5367)

buffer_ruta_32 <-
  ruta_32 %>%
  st_buffer(dist = 5000)

mamiferos_buffer_ruta_32 <-
  st_join(mamiferos, buffer_ruta_32) %>%
  filter(!is.na(codigo))

plot(
  st_union(buffer_ruta_32),
  main = "Mamíferos terrestres alrededor de la ruta 32",
  axes = TRUE,
  graticule = TRUE
)

plot(ruta_32$geometry,
     col = "blue",
     add = TRUE)

plot(
  mamiferos_buffer_ruta_32,
  pch = 16,
  col = "orange",
  add = TRUE
)

# 10 especies con mayor cantidad de registros
mamiferos_buffer_ruta_32 %>% 
  st_drop_geometry() %>%
  filter(!is.na(species) & species != "") %>%
  group_by(species) %>% 
  summarise(registros = n()) %>%
  arrange(desc(registros)) %>%
  slice(1:10)
```

### Recortes (*clipping*)
El recorte de una geometría con base en la forma de otra puede realizarse con el método [st_intersection()](https://r-spatial.github.io/sf/reference/geos_binary_ops.html), el cual retorna la intersección entre dos geometrías.

```{r collapse=TRUE}
# Recorte de la sección del Parque Internacional La Amistad (PILA) ubicada en Puntarenas
pila <-
  asp %>%
  filter(nombre_asp == "Internacional La Amistad") %>%
  st_transform(crs = 5367)

puntarenas_limon <-
  provincias %>%
  filter(provincia == "Puntarenas" | provincia == "Limón")

# Mapa de Puntarenas, Limón y el PILA
plot(
  puntarenas_limon$geometry,
  main = "Puntarenas, Limón y el PILA",
  extent = extent(350000, 660000, 880000, 1200000),
  axes = TRUE,
  graticule = TRUE)

plot(
  pila$geometry,
  border = "green",
  add = TRUE)

puntarenas <-
  provincias %>%
  filter(provincia == "Puntarenas")

# Recorte de la sección del PILA ubicada en Puntarenas
pila_puntarenas <- st_intersection(pila, puntarenas)

# Mapa de la sección recortada
plot(
  pila_puntarenas$geometry,
  main = "Sección del PILA ubicada en Puntarenas",
  col = "red",
  axes = TRUE,
  graticule = TRUE)

plot(
  puntarenas_limon$geometry,
  add = TRUE
)
```

### Uniones de geometrías
En lecciones anteriores, se ha mostrado como agregar geometrías mediante los métodos [agregate()](https://r-spatial.github.io/sf/reference/aggregate.sf.html) y [summarize()](https://dplyr.tidyverse.org/reference/summarise.html). Internamente, ambos métodos utilizan la función [st_union()](https://r-spatial.github.io/sf/reference/geos_combine.html) para combinar las geometrías y disolver sus límites.

```{r collapse=TRUE}
# Cantones de la provincia de San José
cantones_sanjose <-
  cantones %>%
  filter(provincia == "San José")

plot(
  cantones_sanjose$geometry,
  main = "Cantones de San José",
  axes = TRUE,
  graticule = TRUE)  

# Cantones de la provincia de San José unificados
cantones_sanjose_unificados <- 
  st_union(cantones_sanjose)

plot(
  cantones_sanjose_unificados,
  main = "Cantones de San José unificados",
  axes = TRUE,
  graticule = TRUE)  

```

# Datos raster
Las operaciones con geometrías en datos raster incluyen:

- Intersecciones geométricas.  
- Cambio de extensión y de origen.  
- Agregación y desagregación.  

## Operaciones con geometrías con el paquete raster

### Intersecciones geométricas
En lecciones anteriores, se mostró como extraer valores de un raster al que se sobreponen otros objetos espaciales. Para recuperar otro objeto espacial, solamente debe especificarse el argumento ```drop = FALSE```. 

El siguiente bloque de código retornará un objeto raster en el cual los puntos centrales de la capa de altitud se sobreponen con el de otro objetos raster que lo interseca (o lo recorta).

```{r}
# Especificación del directorio de trabajo (debe ser una ruta existente)
setwd("C:/Users/mfvargas/Downloads")

# Obtención de la capa de altitud
alt <-
  getData(
    "worldclim",
    var = "alt",
    res = .5,
    lon = -84,
    lat = 10
  )

# Reproyección de la capa de altitud a CRTM05
alt <-
  alt %>%
  projectRaster(crs = 5367)

# Recorte de la capa de altitud con base en la capa vectorial de provincias
altitud <-
  alt %>%
  crop(provincias) %>%
  mask(provincias)

plot(
  altitud,
  ext = extent(280000, 660000, 880000, 1250000),
  main = "Altitud de Costa Rica",
  axes = TRUE
)

# Objeto raster para intersecar con el de altitud
recorte <-
  raster(
    xmn = -84.5,
    xmx = -83.5,
    ymn = 9.5,
    ymx = 10.5,
    res = 0.5
  )

recorte <-
  recorte %>%
  projectRaster(crs = 5367)

# Intersección de altitud y recorte
altitud_recorte <- altitud[recorte, drop = FALSE]

plot(
  provincias$geometry,
  extent = extent(280000, 660000, 880000, 1250000),
  main = "Recorte de altitud de Costa Rica",
  axes = TRUE,
  graticule = TRUE
)

plot(altitud_recorte,
     add = TRUE)
```

El mismo resultado puede obtenerse mediante el uso de las funciones [intersect()](https://rdrr.io/cran/raster/man/intersect.html) y [crop()](https://rdrr.io/pkg/raster/man/crop.html).

### Cambio de extensión y de origen
Muchas operaciones que se realizan con múltiples objetos raster requieren que estos tengan la misma resolución, proyección, origen y extensión. Como ejemplos de estas operaciones pueden mencionarse el álgebra raster y la combinación de imágenes satelitales con diferentes proyecciones y resoluciones. Si hay diferencias en las características de los objetos raster que impiden realizar estas operaciones, deben "alinearse" primero.

#### Cambio de extensión
A continuación, se ilustra el caso de objetos raster que difieren solamente en su extensión (i.e. cantidad de filas y columnas). El siguiente bloque de código agrega una fila y dos columnas a los bordes del objeto raster ```elev``` del paquete ```spData```, por medio del método [extend()](https://rdrr.io/pkg/raster/man/extend.html). A las nuevas celdas, se les asigna un valor de 1000.

```{r}
# Objeto raster de elevación
plot(elev)

# Modificación de la extensión del objeto raster
elev_2 <- extend(elev, c(1, 2), value = 1000)
plot(elev_2)
```

Al intentar realizar una operación algebraica que requiere que los raster tengan las mismas dimensiones, la operación se ejecuta en la intersección y, además, se muestra una advertencia.

```{r}
# Suma de dos objetos raster no alineados
elev_3 <- elev + elev_2
plot(elev_3)
```

Ambos objetos raster pueden alinearse con ```extent()```. En este caso, no se especifica la cantidad de filas y columnas que se desan añadir a un raster, sino otro raster cuyas dimensiones se utilizan como referencia. Con el argumento ```value```, se especificar el valor de las nuevas celdas (su valor por defecto es ```NA```).

```{r}
# Alineación de la extensión de dos objetos raster
elev_4 <- extend(elev, elev_2)
plot(elev_4)

# Suma de los dos objetos raster alineados
plot(elev + elev_4)
```

#### Cambio de origen
El origen de un objeto raster es la celda esquinera más cercana a las coordenas (0, 0). La función [origin()](https://rdrr.io/cran/raster/man/origin.html) retorna las coordenadas del origen. 

En el ejemplo del siguiente bloque de código, existe una celda con las coordenadas (0, 0), pero ese no siempre es el caso.

```{r}
# Impresión del origen de un objeto raster
origin(elev)
```

Seguidamente, se muestra el efecto de cambiar el origen de un objeto raster.

```{r}
# Cambio del origen de un objeto raster
origin(elev_4) <- c(0.25, 0.25)

plot(elev_4)
plot(elev, add = TRUE)
```

Para realizar operaciones aritméticas con álgebra raster, los orígenes de ambos objetos deben coincidir. Algunas operaciones (ej. cambio de resolución) pueden provocar un cambio en el origen. 


### Agregación y desagregación
La resolución de un raster puede disminuirse con la función [aggregate()](https://rdrr.io/cran/raster/man/aggregate.html) o aumentarse con la función [disaggregate()](https://rdrr.io/cran/raster/man/disaggregate.html).

En el siguiente bloque de código, se utiliza la función ```aggregate()``` para disminuir la resolución del raster de altitud de Costa Rica por un factor de 4, como se especifica con el argumento```factor = 4```. Así, se generará una celda en el raster agrupado por cada ocho celdas del raster original. El argumento ```fun = mean``` indica que en el raster agrupado, cada celda será el promedio de las cuatro celdas correspondientes en el raster original.

```{r}
# Capa de altitud de Costa Rica
plot(
  altitud,
  ext = extent(280000, 660000, 880000, 1250000),
  main = "Capa de altitud de Costa Rica",
  axes = TRUE)

# Agrupación de la capa de altitud de Costa Rica
altitud_agregada <- 
  altitud %>%
  aggregate(fact = 8, fun = mean)

# Capa de altitud agrupada de Costa Rica
plot(
  altitud_agregada,
  ext = extent(280000, 660000, 880000, 1250000),
  main = "Capa agrupada de altitud de Costa Rica",
  axes = TRUE)

# Metadatos de la capa original de altitud
altitud

# Metadatos de la capa agrupada de altitud
altitud_agregada

# Tamaño de la capa original de altitud
object.size(altitud)

# Tamaño de la capa agrupada de altitud
object.size(altitud_agregada)
```

La función ```disaggregate()``` genera varias celdas por cada celda del raster original. Debe especificarse un método con el argumento ```method```. Su valor puede ser ```""```, para copiar los valores de la celda de entrada o ```bilinear```, que es un método de interpolación.

En el siguiente bloque de código, se desagrega el raster de elevación por un factor de dos.

```{r}
# Desagregación de la capa de elevación
elev_desagregada <- 
  elev %>%
  disaggregate(fact = 2, method = "bilinear")

plot(elev_desagregada)

# Metadatos de la capa original de elevación
elev

# Metadatos de la capa desagrupada de elevación
elev_desagregada

# Tamaño de la capa original de elevación
object.size(elev)

# Metadatos de la capa desagrupada de elevación
object.size(elev_desagregada)
```

El proceso de calcular valores para nuevos pixeles se denomina "remuestreo" (*resampling*). El paquete ```raster``` incluye una función llamada [resample()](https://rdrr.io/cran/raster/man/resample.html), el cual alinea simultáneamente varias propiedades de objetos raster: extensión, origen y resolución.

# Interacciones raster-vector

## Recorte (*cropping*) de datos raster
Los métodos [crop()](https://rdrr.io/cran/raster/man/crop.html) y [mask()](https://rdrr.io/cran/raster/man/mask.html) pueden utilizarse para recortar (*crop*) un objeto raster con base en el contorno de un objeto vectorial.

```{r}
# crop() a capa de altitud
altitud <-
  alt %>%
  crop(provincias)

plot(
  altitud,
  ext = extent(280000, 660000, 880000, 1250000),
  main = "crop() a capa de altitud de Costa Rica",
  axes = TRUE)

# crop() + mask() a capa de altitud
altitud <-
  alt %>%
  crop(provincias) %>%
  mask(provincias)

plot(
  altitud,
  ext = extent(280000, 660000, 880000, 1250000),
  main = "crop() + mask() a capa de altitud de Costa Rica",
  axes = TRUE)
```

## Extracción de valores raster
La extracción de valores raster es el proceso de identificar y retornar los valores asociados con una capa raster en localizaciones específicas, generalmente determinadas por objetos vectoriales, ya sean puntos, líneas o polígonos. En el paquete ```raster```, la extracción se implementa a través de la función [extract()](https://rdrr.io/cran/raster/man/extract.html).

El siguiente bloque de código extrae el valor del objeto raster de altitud para cada punto de la capa vectorial de mamíferos de Costa Rica.

```{r}
# Columna con la altitud de cada registro de mamíferos con base en la capa raster de altitud
mamiferos$altitud <- raster::extract(altitud, mamiferos)

mamiferos %>%
  select(order, family, genus, species, altitud) %>%
  arrange(desc(altitud)) %>%
  slice(1:10)
```

**Ejercicio: genere un data frame con la altitud promedio para cada especie de felinos (familia *Felidae*).**

## Rasterización
La rasterización es la conversión de objetos vectoriales en su representación raster. En el paquete ```raster```, la función [rasterize()](https://rdrr.io/cran/raster/man/rasterize.html) realiza esta labor.

El siguiente bloque de código asigna a cada celda de un objeto raster un valor de 1 si contiene puntos de una capa vectorial y 0 en caso contrario.

```{r}
# Generación de un raster con celda = 1 si hay presencia, celda = 0 si no hay presencia

# Plantilla de raster
raster_plantilla <-
  altitud %>%
  aggregate(fact = 32)

# Rasterización
mamiferos_raster_presencia <-
  rasterize(filter(mamiferos, species == "Puma concolor"),
            raster_plantilla,
            field = 1)

# Mapeo
plot(
  mamiferos_raster_presencia,
  ext = extent(280000, 660000, 880000, 1250000),
  main = "Presencia de Puma concolor",
  axes = TRUE
)

plot(provincias$geometry,
     add = TRUE)
```

El siguiente bloque de código asigna a cada celda de un objeto raster un valor correspondiente a la cantidad de puntos ubicados en la celda.

```{r}
# Generación de un raster con celda = cantidad de registros

# Plantilla de raster
raster_plantilla <-
  altitud %>%
  aggregate(fact = 32)

# Rasterización
mamiferos_raster_registros <-
  rasterize(mamiferos,
            raster_plantilla,
            field = 1,
            fun = "count")

# Mapeo
plot(
  mamiferos_raster_registros,
  ext = extent(280000, 660000, 880000, 1250000),
  main = "Cantidad de registros",
  axes = TRUE
)

plot(provincias$geometry,
     add = TRUE)
```

El siguiente bloque de código asigna a cada celda de un objeto raster un valor correspondiente a la cantidad de valores diferentes de un atributo de los puntos ubicados en la celda.

```{r}
# Generación de un raster con celda = cantidad de especies

# Plantilla de raster
raster_plantilla <-
  altitud %>%
  aggregate(fact = 32)

# Rasterización
mamiferos_raster_especies <-
  rasterize(filter(mamiferos, family == "Felidae"),
            raster_plantilla,
            field = "species",
            fun = function(x, ...) {length(unique(na.omit(x)))})

# Mapeo
plot(
  mamiferos_raster_especies,
  ext = extent(280000, 660000, 880000, 1250000),
  main = "Cantidad de especies",
  axes = TRUE
)

plot(provincias$geometry,
     add = TRUE)
```

## Vectorización espacial
La vectorización es la operación opuesta a la rasterización. Convierte datos raster en vectoriales. En el paquete raster, se implementa a través de operaciones como [rasterToPoints()](https://rdrr.io/cran/raster/man/rasterToPoints.html), [rasterToContour()](https://rdrr.io/cran/raster/man/rasterToContour.html) y [rasterToPolygons()](https://rdrr.io/cran/raster/man/rasterToPolygons.html).

En el siguiente bloque de código se realiza una rasterización a puntos.

```{r}
# Vectorización a puntos de la capa de altitud de Costa Rica
altitud_puntos = rasterToPoints(aggregate(altitud, fact = 8), spatial = TRUE) %>%
  st_as_sf()

plot(altitud_puntos)
```

En el siguiente bloque de código se realiza una rasterización a líneas de contorno.

```{r}
# Vectorización a líneas de contorno de la capa de altitud de Costa Rica
altitud_contorno = rasterToContour(altitud)

plot(
  altitud,
  ext = extent(280000, 660000, 880000, 1250000),
  main = "Líneas de contorno de altitud",
  axes = TRUE
)

plot(altitud_contorno, add = TRUE)
```

Seguidamente, se utiliza [hillShade()](https://rdrr.io/cran/raster/man/hillShade.html) para generar un efecto de "sombras de montañas" (*hill shading*). Esta función recibe como argumentos ```slope``` y ```aspect```, los cuales pueden calcularse con la función [terrain()](https://rdrr.io/cran/raster/man/terrain.html).

```{r}
# Creación de una sombra de montañas
sombra = hillShade(
  slope = terrain(altitud_recorte, "slope"),
  aspect = terrain(altitud_recorte, "aspect")
)

plot(
  sombra, 
  main = "Sombra de montañas y líneas de contorno",
  col = gray(0:100 / 100), 
  legend = FALSE)
plot(
  altitud_recorte,
  col = terrain.colors(25),
  alpha = 0.5,
  legend = FALSE,
  add = TRUE
)
contour(altitud_recorte, col = "white", add = TRUE)
```

Finalmente, se ejemplifica el uso de la función [rasterToPolygons()](https://rdrr.io/cran/raster/man/rasterToPolygons.html), la cual convierte cada celda raster a un polígono.

```{r collapse=TRUE}
# Capa raster de tipos de granos en el suelo
plot(
  grain,
  main="Raster")

# Celdas raster convertidas a polígonos individuales
grain_poligonos <-
  rasterToPolygons(grain) %>% 
  st_as_sf()
plot(
  grain_poligonos,
  main="Polígonos")

# Celdas raster convertidas a polígonos agrupados
grain_poligonos_agrupados <-
  grain_poligonos %>% 
  group_by(layer) %>%
  summarize()
plot(
  grain_poligonos_agrupados,
  main="Polígonos agrupados")

# Tamaño del objeto raster
object.size(grain)

# Tamaño del objeto vectorial de polígonos individuales
object.size(grain_poligonos)

# Tamaño del objeto vectorial de polígonos agrupados
object.size(grain_poligonos_agrupados)
```
